最高法院刑事判決　　　　　　一○○年度台上字第六○八三號
上　訴　人　台灣高等法院台南分院檢察署檢察官
被　　　告　楊榮鈺
選任辯護人　汪玉蓮律師
上列上訴人因被告妨害性自主案件，不服台灣高等法院台南分院
中華民國九十九年七月三十日第二審更審判決（九十九年度上更
(一)字第一○四號，起訴案號：台灣嘉義地方法院檢察署九十五年
度偵字第二三六五號），提起上訴，本院判決如下：
    主  文
上訴駁回。
    理  由
按刑事訴訟法第三百七十七條規定，上訴於第三審法院，非以判
決違背法令為理由，不得為之。是提起第三審上訴，應以原判決
違背法令為理由，係屬法定要件。如果上訴理由書狀並未依據卷
內訴訟資料，具體指摘原判決不適用何種法則或如何適用不當，
或所指摘原判決違法情事，顯與法律規定得為第三審上訴理由之
違法情形，不相適合時，均應認其上訴為違背法律上之程式，予
以駁回。本件檢察官上訴意旨略稱：(一)、Ａ女（姓名、年籍均詳
卷）於警詢、偵查及原審中就有無遭被告楊榮鈺強拉上樓及有無
反抗動作之證述，雖不完全一致，然受訊人之答覆，常因訊問者
問題之設計而有不同之表現。本件如警詢、偵訊筆錄所載，僅詢
問Ａ女案發概況，且係由Ａ女自行連續陳述，當有Ａ女未想到之
細節，自無法如審理時交互詰問般之鉅細靡遺。故警詢、偵訊與
審理中證述之情節不盡相符，乃事理之常；況證人經異時異地多
次訊問，以個人記憶力強弱不同，自難期待其多次所證必然絲毫
不差，是不得以證人前後供詞未盡吻合即謂其所證不可採。(二)、
Ａ女雖未據實告訴其母，當天是要到被告家裡，而謊稱到○○找
其同學，但Ａ女係中度肢障，家人為維護其安全，對其外出之時
間及去處均會較為關心，亦屬理所當然。故Ａ女因恐遭母親責備
而未將與被告相約之事告訴其母，自與情理不相違背，不得以Ａ
女對其母隱瞞與被告見面之事，即推論兩人係事先約好發生性關
係。雖被告辯稱Ａ女手部未驗出有任何傷勢，可證係自願上樓，
而非遭被告強拉上樓云云。然人之手部如遭強拉，固極易造成紅
腫或瘀血，但亦非必然會發生如此之傷勢。況Ａ女驗傷係在案發
五、六小時後，如有紅腫現象，亦可能已經消退而無從驗出，則
其遭被告強拉上樓後，未能在手部驗出任何傷勢，與經驗法則並
不違背。(三)、Ａ女之母在原審更審前證稱：Ａ女回到家時很驚慌
，講話時不敢正視，頭一直低低的，述說遭被告性侵害時很失神
，邊講邊哭，並說沒想到被告會這樣對她等語。此係Ａ女之母己
身之觀察、感受，並非傳聞自Ａ女之陳述，應足採信。可見Ａ女
出現遭強制性交後之恐慌、害怕等異於平日之情緒反應，而「立
為」現象感受之陳述。況被告在原審更審前供稱：Ａ女於民國九
十五年二月中旬以後才到停車場工作，因為Ａ女手不方便，所以
就受「收費員訓」，伊與Ａ女同是身心障礙者，所以特別關心她
，而且只有伊願意教她等語。是Ａ女與被告平日並無仇怨，若非
真遭被告強制性交，衡諸常理，當無蓄意攀誣被告之理。原審對
證人於偵審中所為不利被告之證述恝置不理，其自由心證職權之
行使難認無違反經驗法則云云。
惟查原判決以公訴意旨略稱：被告楊榮鈺於九十五年二月十六日
，與身心障礙之Ａ女因工作關係而認識，同年三月三日，被告邀
約Ａ女於同月五日上午，至其○○縣○○市○○路七十二號住處
喝茶，Ａ女依約前往，被告竟於九時五十分許，基於強制性交之
犯意，強拉Ａ女至其住處二樓房間，違反Ａ女意願對之為性交。
嗣Ａ女趁被告睡著而逃離，返家後經其母發覺有異，乃追問Ａ女
及被告，始悉上情。因認被告涉犯刑法第二百二十二條第一項第
三款對身心障礙之人強制性交罪嫌云云。但經審理結果，以公訴
人所舉之證據資料，經查並無任何適合於被告犯罪事實認定之證
據，被告被訴加重強制性交，尚屬不能證明。因而撤銷第一審之
判決，改判諭知被告無罪，已詳敘其無從為被告有罪確信之理由
。經核所為論斷，均與卷內資料相符，從形式上觀察，並無違背
法令之情形。且查：認定犯罪事實所憑之證據，雖不以直接證據
為限，間接證據亦包括在內；然而無論直接或間接證據，其為訴
訟上之證明，須於通常一般之人均不致有所懷疑，而得確信其為
真實之程度者，始得據為有罪之認定，倘其證明尚未達到此一程
度，而有合理性之懷疑存在時，事實審法院復已就其心證上理由
予以闡述，敘明如何無從為有罪之確信，因而為無罪之判決，尚
不得任意指為違法。原審以Ａ女於行為時，究：有無遭被告強拉
上樓、性交過程中有無反抗、如何被褪下其穿著非可輕易脫掉之
長袖上衣及牛仔褲等衣物之情節、行為當日是否知悉被告已婚而
仍故為掩飾、被告住處一樓是否舖有枕頭棉被而與被告先在該處
有身體之接觸、行為當日如何至被告前揭住處及何故離開等各情
，於警詢時及偵審中前後所述諸多歧異，已難謂無瑕疵可指。而
卷附驗傷診斷書除記載Ａ女「陰唇後連合有新鮮表淺性裂傷」外
，別無其他遭強拉並經其反抗致身體受有紅腫、瘀血或擦碰傷之
任何傷勢，其當時所著衣褲亦均無拉扯撕裂之跡痕。Ａ女在原審
更審中復自承：回家經其母逼問而告以實情後，其母氣憤欲前往
被告住處質問時，其唯恐害及被告，即躲在廁所內以電話先告知
被告等語（見原判決第九頁末二行至次頁第二行）。亦均與Ａ女
所稱其遭被告強制性交之情節，顯有矛盾。至Ａ女之母就Ａ女遭
強制性交所為之供證，既係依Ａ女所言而為轉述，自非可憑以據
為被告確有強制性交Ａ女之判決基礎。是除Ａ女有瑕疵之指述外
，並無任何證據足認其所稱被告違反其意願而性交一節，已得確
信其為真實之程度。因而據以判斷被告並無強制性交Ａ女之犯行
，此係事實審法院踐行證據調查程序後，依憑卷證資料所為判斷
之適法職權行使，既未違反經驗法則或論理法則，要難遽指違法
。茲檢察官上訴意旨對原審之論斷，究有何違背法令之情形，並
未依據卷內資料具體指摘，徒就原判決已明白論斷之事項，再漫
為單純之事實爭執，顯與法律規定得為第三審上訴理由之違法情
形，不相適合。其上訴違背法律上之程式，應予駁回。
據上論結，應依刑事訴訟法第三百九十五條前段，判決如主文。
中    華    民    國  一○○  年   十一   月    九    日
                      最高法院刑事第二庭
                          審判長法官  謝  俊  雄  
                                法官  魏  新  和  
                                法官  徐  文  亮  
                                法官  吳  信  銘  
                                法官  呂  丹  玉  
本件正本證明與原本無異
                                      書  記  官  
中    華    民    國  一○○  年   十一   月    十    日
                                                      v